臺灣彰化地方法院民事判決　九十二年度訴字第二八二號
　　原　　　告　　甲○○○
　　訴訟代理人　　蔡新彬律師
　　被　　　告　　彰化縣員林鎮公所
　　法定代理人　　丁○○
　　訴訟代理人　　陳世煌律師
　　複　代理人　　劉嘉堯律師
　　　　　　　　　楊振裕律師
　　被　　　告　　丙○○○　　.
　　　　　　　　　乙○○　　　.
右當事人間請求拆屋還地事件，業經本院於民國九十三年四月二日言詞辯論終結，茲
判決如左：
    主      文
被告乙○○應自坐落彰化縣員林鎮○○段第八七之七０地號內如附圖所示編號Ｂ部分
面積貳平方公尺土地上之地上建物遷出。
被告丙○○○應自坐落前項地號內如附圖所示編號Ｃ部分面積壹拾壹平方公尺土地上
之地上建物遷出。
被告彰化縣員林鎮公所應將坐落前項地號內如附圖所示編號Ａ部分面積參平方公尺建
物屋頂、Ｂ部分面積貳平方公尺地上建物、Ｃ部分面積壹拾壹平方公尺地上建物、Ｄ
部分面積參平方公尺建物屋頂拆除，並將土地返還予原告。
訴訟費用由被告乙○○負擔十六分之一，被告丙○○○負擔三十二分之十一，餘由被
告彰化縣員林鎮公所負擔。
本判決第一至第三項，於原告分別以新台幣貳萬陸仟元、壹拾肆萬貳仟元、貳拾肆萬
肆仟元，為被告乙○○、丙○○○、彰化縣員林鎮公所供擔保後，得假執行；但被告
彰化縣員林鎮公所如於假執行程序實施前，以新台幣柒拾參萬壹仟伍佰元，為原告預
供擔保，得免為假執行。
    事      實
甲、原告方面：
  一、聲明：如主文第一項所示，並願供擔保請准宣告假執行。
  二、陳述：
    (一)緣坐落彰化縣員林鎮○○段第八七之七０地號、地目建、面積十九平方公尺土
      地為原告所有，被告彰化縣員林鎮公所無合法權源，竟擅自占用系爭土地，興
      建如附圖所示編號Ｂ、Ｃ之地上建物及編號Ａ、Ｄ之建物屋頂，並分別將編號
      Ｂ、Ｃ建物出租予被告丙○○○、乙○○使用，被告既為無權占有，爰本於所
      有權之法律關係，求為判命被告彰化縣員林鎮公所應拆除編號Ａ、Ｂ、Ｃ、Ｄ
      地上建物、屋頂，並返還系爭土地予原告，暨被告丙○○○、乙○○應自編號
      Ｂ、Ｃ地上建物遷出之判決。
    (二)對被告彰化縣員林鎮公所抗辯所為之陳述：
      1.被告彰化縣員林鎮公所所舉之最高法院七十四年台上字第二八七二號、七十
        年台上字第一二七五號判決，係以建築物為公有及經政府基於公權力接收，
        並充作公用為其前提。而本件市場之規劃是否為前揭最高法院判決所謂之建
        築物，已有疑問；況所謂公用，應採嚴格定義，即指為達行政目的之措施而
        言。本件建物是作為市場經營之營利行為，已失去單純公用性質，自與前開
        判決情形不同。
      2.政府於接收日產建築物初期，因徵收預算及作業不及，始訂立台灣省各縣市
        暨鄉鎮公產清查辦法作為因應，法院以當初之政府環境，為保護正常之行政
        運作，實有遷就之必要，惟政府接收日產至今將近六十年，如不依法完成徵
        收或作適當之處理，而強令基地所有人不得請求交還土地，對所有權人之保
        護實有欠缺，且有失公平原則，亦不適用於社會背景已變遷之今日。至於被
        告彰化縣員林鎮公所指稱原告權利濫用乙節，以所有權絕對性之本旨言之，
        似嫌無據。
  三、證據：提出土地登記謄本、地籍圖謄本等件為證，並聲請勘測現場。
乙、被告方面：
  一、被告彰化縣員林鎮公所部分：
    (一)聲明：
      1.原告之訴及其假執行之聲請均駁回。
      2.如受不利之判決，被告願供擔保，請准宣告免為假執行。
    (二)陳述：
      1.系爭土地上建物乃日據時代即已建築完成，嗣台灣光復後，由當時之台灣政
      　府自日本政府接收而來，則「依台灣省各縣市暨鄉鎮公產清查辦法第七條第
        九款規定，建築物為公有，基地為私有者，除依法租賃，及為地上權之登記
        外，得依法征收之，可以推知敵偽日產建築物，經政府基於公權力接收，並
        充公用時，該建物基地所有人僅能與使用基地之政府機關協商辦理租賃事宜
        ，不得主張政府機關為無權占有，從而基地所有人不得訴請占用人拆屋還地
        。」，有最高法院七十四年台上字第二八七二號判決足資參照。又「按敵偽
        建築物經政府基於公權接收，並充公用時，為達行政之目的，僅許基地所有
        人與使用之政府機關協商辦理，不得主張政府機關為無權占有，此由台灣省
        各縣市暨鄉鎮日產清查辦法第七條第九款所定建築物為公有，基地為私有者
        ，依法租賃及為地上權之登記，可以推知，是上訴人主張被上訴人無權占有
        ，訴請拆屋還地，自難認為有理由。」，亦有最高法院七十年台上字第一二
        七五號判決得參。據上，本件系爭土地雖為原告所有，惟被告占有其上建物
        非屬無權占有，原告訴請拆屋還地，為無理由。
      2.原告自民國七十一年登記取得系爭土地後，竟至九十二年二月方提起本件訴
        訟請求拆屋還地，原告既然長達二十年未主張權利，實乃默示同意被告得使
        用（借貸）系爭土地，今原告既無終止使用借貸之意，即訴請被告拆屋還地
        ，顯無理由。且被告於訴訟期間均一再與原告洽商租用或承購事宜，奈何原
        告均無意協商，實有權利濫用之嫌。
  二、被告丙○○○、乙○○部分：均未於言詞辯論期日到場，亦未提出書狀作何聲
      明或陳述。
    理      由
一、本件被告丙○○○、乙○○均經合法通知，無正當理由未於言詞辯論期日到場，
    核無民事訴訟法第三百八十六條各款所列情形，爰依原告之聲請，由其一造辯論
    而為判決。
二、本件原告起訴主張系爭土地為原告所有，被告彰化縣員林鎮公所將其上如附圖所
    示編號Ｂ、Ｃ建物出租予被告丙○○○、乙○○使用等情，業據原告提出土地登
    記謄本、地籍圖謄本為證，被告彰化縣員林鎮公所對此亦不爭執，而被告丙○○
    ○、乙○○均已於相當時期受合法之通知，而於言詞辯論期日不到場，亦未提出
    準備書狀為任何爭執以供本院參酌，依民事訴訟法第二百八十條第三項準用同條
    第一項之規定，視為自認，自堪信原告此部份之主張為真實。
三、按「所有權人對於無權占有或侵奪其所有物者，得請求返還之。對於妨害其所有
    權者，得請求除去之。有妨害其所有權之虞者，得請求防止之。」，民法第七百
    六十七條定有明文。本件如附圖所示編號Ａ、Ｂ、Ｃ、Ｄ之地上建物、屋頂確實
    占用原告所有系爭土地，業經本院會同員林地政事務所派員勘測屬實，並有勘驗
    筆錄及收件日期九十二年五月六日第五七一號土地複丈成果圖可佐，自屬真實。
    又日據時期日本政府於人民私有土地上興建房屋之初，若無合法權源，則臺灣光
    復後，我國政府基於國家權力關係，所接受者，乃僅地上之房屋，並非房屋所占
    用之土地，即不得因該接收關係，而使原屬無權占有土地變成有權占有。至臺灣
    省各縣市暨鄉鎮公產清查辦法第七條第九款規定：「建築物為私有基地之清理：
    建築物為公有，基地為私有者，除依法租賃及為地上權之登記外，其有土地法第
    二百零八條各款需要之一時，得依法徵收之」，亦僅課縣市等政府機關以清理之
    行政責任，要求占用私有基地之縣市等政府機關，應依租賃、設定地上權或徵收
    之方式，以取得合法使用之權源而已，並非規定政府基於國家權力關係接收日產
    房屋者，即得當然合法占有他人之土地，而排除土地所有人行使私法上所有人之
    權利。本件系爭土地經日據時期在其上興建系爭建物、屋頂，現由被告彰化縣員
    林鎮公所將之出租予被告丙○○○、乙○○占有使用，被告並無合法使用之權源
    ，而被告彰化縣員林鎮公所迄未辦理徵收或與原告成立租用或其他使用權源，堪
    認被告確屬無權占有原告所有之系爭土地，原告自得依首揭規定，請求被告除去
    妨害其所有權之情形，並返還無權占有之土地。雖被告彰化縣員林鎮公所辯稱：
    其於訴訟期間一再與原告洽商租用或承購事宜，但原告均無意協商，有權利濫用
    之嫌云云。然查，系爭地上建物、屋頂未辦理保存登記，經濟價值不高，且縱加
    以拆除，亦無危害其他建物安全之虞，再者，原告對所有之土地，本有權決定是
    否買賣或出租，其本於於所有權人之權利，向無權占用系爭土地之被告主張拆屋
    還地，難謂係權利濫用或有何違背誠信原則。是被告彰化縣員林鎮公所上開所辯
    ，不足為採。
四、從而，原告基於所有人物上請求權之法律關係，請求(一)被告乙○○應自系爭土地
    上如附圖所示編號Ｂ部分面積二平方公尺之地上建物遷出；(二)被告丙○○○應自
    編號Ｃ部分面積十一平方公尺之地上建物遷出；(三)被告彰化縣員林鎮公所應將編
    號Ａ、Ｂ、Ｃ、Ｄ地上建物、屋頂拆除，並返還系爭土地予原告，即屬有據，應
    予准許。
五、原告陳明願供擔保聲請為假執行之宣告與被告彰化縣員林鎮公所陳明願供擔保聲
    請免為假執行，經核均無不合，爰分別酌定相當之擔保金額，宣告之。
六、本件事證已臻明確，兩造其餘攻擊、防禦方法及舉證，經本院審酌後，核與判決
    結果不生影響，自無庸逐一贅論，併此敘明。
據上論結，本件原告之訴為有理由，依民事訴訟法第七十八條、第八十五條第一項但
書、第三百九十條第二項、第三百九十二條，判決如主文。
中　　　華　　　民　　　國　　  九十三　　年　　  四　　  月　  十六　　日
                                    臺灣彰化地方法院民事第一庭
~B審判長法　　　官　羅培昌
~B　　　法　　　官　王昌鑫
~B　　　法　　　官　周莉菁
右為正本係照原本作成。
如對本判決上訴須於判決送達後廿日內向本院提出上訴狀。
中　　　華　　　民　　　國　　　九十三　　年　　　四　　　月　　十九　　日
~B　　　法院書記官　張清秀
